臺灣臺中地方法院民事裁定　　　　　　　96年度家訴字第74號
原　　　告　丁○○
訴訟代理人　丙○○
被　　　告　乙○○
訴訟代理人　曹中彝律師
複　代理人　陳怡君律師
上列當事人間履行離婚協議事件，本院於九十六年四月十八日言
詞辯論終結，判決如下：
    主      文
原告之訴及其假執行之聲請均駁回。
訴訟費用由原告負擔。
    事實及理由
一、原告起訴主張：
（一）原告與被告本係夫妻，嗣經林麗玲、甲○○簽章見證，於
      民國九十五年五月三日簽訂離婚協議書後，兩造再於同日
      晚間另簽署一附件，並於同日辦畢離婚登記。兩造於離婚
      協議書之附件第一條及第二條約定：「臺中市○○區○○
      路二段四二０號四樓之三，經雙方同意，房屋所有人無條
      件由乙方（即被告）過戶給甲方（即原告）」「臺北市○
      ○區○○路二段一八九號一四樓之五，經雙方同意，房屋
      所有人無條件由乙方過戶給甲方」，雖兩造於附件僅約定
      移轉上開房屋之所有權，而未提及上開房屋所座落之土地
      之所有權，惟兩造真意實際上係包括移轉土地所有權在內
      。惟原告寄發律師函，促請被告速履行約定，被告經催告
      仍未履行，是原告本於契約關係，請求被告將上開房屋及
      所座落土地之所有權移轉登記於原告名下。
（二）所謂附件必係從屬於主要書函且有關聯者，當時被告渴望
      離婚，對原告開出之條件不無允諾，不惟雙方所生子女謝
      喬安歸原告扶養，並願將由原告負擔分期款項，而登記在
      被告名下之房地「無條件」過戶於原告，有離婚協議書前
      言、第四條及附件第四條可參，再觀之附件第三條「離婚
      前所有債務清償由雙方共同負擔還清，雙方互不要求支付
      贍養費」、第五條「雙方協議不得影響所生子女的成長發
      展，且共同安排更多時間負起教育照顧責任，雙方以兄長
      和朋友的關係相處居住，維持家庭關係到子女成年為止」
      之約定，可見附件與離婚協議書相關，為離婚協議書之附
      件，而非獨立文件；離婚協議書係被告先行簽章，後於九
      十五年五月一日請見證人林麗玲簽名，翌日另名見證人甲
      ○○至兩造當時黎明路住處找被告，被告順便請求其於離
      婚協議書上簽名，原告延至五月三日最後一個簽名，而觀
      諸附件原告簽署部分，亦在同日，雖被告並未填具簽名日
      期，但依其急於離婚走人，想必亦在當日，以上種種，怎
      可推斷附件係獨立文件；兩造離婚之真意依法始須由見證
      人作證，有關附件部分是兩造就其他方面所為之協議，無
      關兩願離婚之法律要件；見證人林麗玲、甲○○簽章時，
      其等均尚未明確知悉原告離婚之真意，即不能證明兩造有
      離婚之協議，自不符合兩造協議離婚之要件，從而，兩造
      所簽立之離婚協議書因不符法律規定，應屬無效等語。並
      聲明：一被告應將其名下所有座落(一)臺中市○○區○○路
      二五五地號土地（權利範圍十萬分之二三二）及其上之房
      屋乙棟（建號為臺中市○○區○○路三一七八號，門牌號
      碼為臺中市○○區○○路二段四二０號四樓之三，持分為
      十萬分之一五四）(二)臺北市○○區○○段三小段五六三地
      號（權利範圍為十萬分之二四五）、同小段五六三之三地
      號（權利範圍為十萬分之二四五）、同小段五七七地號（
      權利範圍為十萬分之一七三）及其上之房屋乙棟（建號為
      臺北市○○區○○段三小段二九七七號，門牌號碼為臺北
      市○○區○○路二段一八九號十四樓之五(持分全部)）均
      移轉登記於原告名下。二原告願供擔保，請准宣告假執行
      。
二、被告則以：
（一）按解釋意思表示，應探求當事人之真意，不得拘泥於所用
      之辭句，民法第九十八條定有明文，故附件是否為離婚協
      議書之附件，自應探求契約當事人之主觀真意；從主觀面
      言，被告並無將附件視為離婚協議書附件之意思表示；另
      從客觀面言，離婚協議書第五條明文「本協議書一式四份
      ，由雙方各執壹份，見證人各執壹份為憑」，離婚協議書
      並有見證人之簽名，若附件為離婚協議書之附件，則理論
      上及經驗上，應係將附件附於離婚協議書之後，再由見證
      人簽名（蓋見證人應係會見證關於離婚協議書之全部，而
      非僅有一部），同時，亦會依上開第五條約定，由契約當
      事人及見證人各執有附件各壹份，惟附件並非附於離婚協
      議書之後，並由見證人同時簽名，由離婚協議書之形式上
      觀之，契約當事人及見證人係簽名於協議書之後，不含附
      件，且附件亦僅原告持有，顯見附件並非離婚協議書之附
      件；且被告簽署附件之日期非如原告所述與簽署離婚協議
      書同一日。
（二）依附件第一條及第二條約定：「臺中市○○區○○路二段
      四二０號四樓之三，經雙方同意，房屋所有人無條件由乙
      方過戶給甲方」「臺北市○○區○○路二段一八九號一四
      樓之五，經雙方同意，房屋所有人無條件由乙方過戶給甲
      方」，由文義上觀之，係由乙方（即被告）無償將上開房
      屋移轉於甲方（即原告），故附件應係贈與契約。惟專有
      部分不得與其所屬建築物共用部分之應有部分及其基地所
      有權或地上權之應有部分分離而為移轉或設定負擔，公寓
      大廈管理條例第四條第二項定有明文規定。觀諸兩造上開
      約定內容，可知該約定之標的，明顯僅指房屋而不及於房
      屋所座落之土地，是兩造就移轉上開房屋所有權所訂立之
      贈與契約因違反法律強制規定而無效。
（三）退萬步言，縱認附件非屬贈與契約，而係離婚協議書之附
      件，惟依原告主張，兩造離婚協議書因見證人並未見證原
      告離婚之真意而無效，則附件即因兩造婚姻關係存在而未
      生效力等語，資為抗辯。並聲明：如主文所示。
三、得心證之理由
（一）兩造間原有婚姻關係，嗣經林麗玲、甲○○簽章見證，於
      九十五年五月三日簽訂離婚協議書，並於同日辦畢離婚登
      記；且兩造於系爭附件第一條及第二條約定：「臺中市○
      ○區○○路二段四二０號四樓之三，經雙方同意，房屋所
      有人無條件由乙方（即被告）過戶給甲方（即原告）」「
      臺北市○○區○○路二段一八九號一四樓之五，經雙方同
      意，房屋所有人無條件由乙方過戶給甲方」，惟被告迄未
      履行等事實，有戶籍謄本、離婚協議書影本、附件影本各
      乙紙在卷可憑，且經證人即離婚協議書上之見證人林麗玲
      、甲○○到庭具結證稱其等有在離婚協議書上簽名當見證
      人等語屬實（均參照九十六年四月十八日言詞辯論筆錄）
      ，兩造對此亦不爭執，應堪信為真正。
（二）原告主張附件與離婚協議書具有相關性，為離婚協議書之
      附件等語，則為被告所否認，並以前詞置辯。觀諸卷附附
      件之內容為「（附件）1.臺中市○○區○○路二段四二０
      號四樓之三，經雙方同意，房屋所有人無條件由乙方過戶
      給甲方。2.臺北市○○區○○路二段一八九號一四樓之五
      ，經雙方同意，房屋所有人無條件由乙方過戶給甲方。3.
      離婚前所有債務清償由雙方共同負擔還清，雙方互不要求
      支付贍養費。4.雙方協議離婚起因乙方要求過自由單身生
      活，與甲方的生活理念和態度不合所致，事後若顯示非上
      述原因，而是因外遇或出軌等因素才要求離婚，另一方無
      需舉證即可要求贍養費和賠償。5.雙方協議不得影響所生
      子女的成長發展，且共同安排更多時間負起教育照顧責任
      ，雙方以兄長和朋友的關係相處居住，維持家庭關係到子
      女成年為止」等情，兩造既載明為『附件』，且內容係兩
      造就離婚後就子女扶養照顧、財產歸屬、贍養費等所為之
      約定，故堪認係離婚協議書約定之一部分，而非獨立之契
      約。至於被告所稱附件並未附於離婚協議書之後，經由見
      證人同時簽名，且附件僅原告持有云云，核與附件是否為
      離婚協議書約定之一部分之判斷無涉，並不足採。
（三）按兩願離婚，應以書面為之，有二人以上證人之簽名並應
      向戶政機關為離婚之登記，民法第一千零五十條定有明文
      。所稱兩願離婚應以書面為之，並應有二人以上證人之簽
      名，此為民法第一千零五十條所規定之方式。因此，夫妻
      間雖有離婚之合意，惟如未依此方式為之，依民法第七十
      三條規定，自屬無效（參照最高法院四十二年台上字第一
      ００一號判例、七十一年度台上字第四七一四號判決）。
      再者，民法第一千零五十條規定兩願離婚應以書面為之，
      並應有二人以上證人之簽名，其立法意旨在於確實證明
      當事人確有離婚之合意，而非出於脅迫或詐欺（參照最高
      法院六十九年度臺上字第一０五號判決）。而離婚之證人
      ，雖不限於作成離婚證書時或協議離婚時在場之人，然必
      須親自或親聞雙方當事人確有離婚真意之人，始得為證人
      （參照最高法院六十八年臺上字第三七九二號著有判例及
      參照六十九年度第十次民事庭決議）。
（四）原告主張兩造雖於九十五年五月三日簽署離婚協議書，並
      向戶政機關為離婚之登記，然離婚協議書上之證人林麗玲
      、甲○○，並未親聞原告離婚之真意，是證人縱已簽名其
      上，仍不能謂已符合離婚之法定要件即二人以上之證人之
      事實，業據證人林麗玲到庭具結證述略以：離婚協議書是
      被告拿給伊簽名的，簽名當時被告有無簽名伊不記得，原
      告是否有簽名伊不記得，簽名時只有伊與被告在場，因當
      時不認識原告，故未向原告確認是否要離婚等語，證人甲
      ○○到庭具結證述略以：知道有原告這個人，但是不熟，
      與被告是同事，離婚協議書是被告拿給伊簽名的，簽名時
      只有伊與被告在場，簽名時，證人林麗玲已經簽名，但是
      兩造還沒有簽名，簽名時伊有向被告確認被告是否要離婚
      ，但沒有向原告確認原告是否有要離婚，原告亦未在場等
      語（同上開筆錄）。揆諸證人林麗玲、甲○○之證詞，其
      等均未曾親聞原告確有離婚之真意，僅憑被告片面之詞，
      而簽名於該離婚協議書，揆諸前開說明，自難認兩造間之
      協議離婚已具備兩願離婚之法定要件而生離婚之效力。
（五）末按系爭離婚協議書一併約定兩造財產分配事項，可認係
      與離婚契約聯立之財產歸屬契約，該項兩造財產分配契約
      既為兩造就離婚後財產歸屬之約定，該契約顯係以離婚生
      效為停止條件，此綜觀系爭離婚協議書全文之約定自明，
      因兩造離婚契約既未有效成立，停止條件自未成就，該項
      兩造財產分配契約自難認已生效，上訴人自不得據未生效
      之系爭離婚協議書約定請求被上訴人履行（最高法院八十
      年度台上字第九七九號、八十五年度台上字第三０二０號
      判決要旨參見）。本件附件為兩造於九十五年五月三日所
      簽訂之離婚協議書之一部分，已如前述，惟兩造離婚協議
      書既依法不生離婚之效力，從而，原告依附件第一條、第
      二條約定，請求被告將其名下所有座落(一)臺中市○○區○
      ○路二五五地號土地（權利範圍十萬分之二三二）及其上
      之房屋乙棟（建號為臺中市○○區○○路三一七八號，門
      牌號碼為臺中市○○區○○路二段四二０號四樓之三，持
      分為十萬分之一五四）(二)臺北市○○區○○段三小段五六
      三地號（權利範圍為十萬分之二四五）、同小段五六三之
      三地號（權利範圍為十萬分之二四五）、同小段五七七地
      號（權利範圍為十萬分之一七三）及其上之房屋乙棟（建
      號為臺北市○○區○○段三小段二九七七號，門牌號碼為
      臺北市○○區○○路二段一八九號十四樓之五(持分全部)
      ）均移轉登記於原告名下為無理由，應予駁回。既然原告
      之訴經駁回，其假執行之聲請亦失所附麗，應併予駁回。
（六）退步言之，縱或認附件為獨立之贈與契約，惟專有部分不
      得與其所屬建築物共用部分之應有部分及其基地所有權或
      地上權之應有部分分離而為移轉或設定負擔，公寓大廈管
      理條例第四條第二項有明文規定。觀諸上開附件第一條「
      臺中市○○區○○路二段四二０號四樓之三，經雙方同意
      ，房屋所有人無條件由乙方過戶給甲方」、第二條「臺北
      市○○區○○路二段一八九號一四樓之五，經雙方同意，
      房屋所有人無條件由乙方過戶給甲方」，堪認兩造約定移
      轉之不動產，僅及於上開房屋之所有權而不及於房屋所座
      落土地之所有權，原告雖稱兩造之真意是包括移轉土地所
      有權在內云云，惟房屋與土地均為獨立之不動產，各得為
      權利變動之標的，被告既否認於簽署前開附件有將房屋與
      土地一併贈與之意，尚難僅以兩造不諳法律即遽論被告有
      贈與原告系爭土地與房屋之真意，況原告對其有利之事實
      未能提出相關證據證明，本院自難逕為有利於原告之認定
      。從而，兩造就移轉上開房屋所有權所訂立之贈與契約，
      因違反前開法律之強制規定，亦應認為無效。
四、據上論結，本件原告之訴為無理由，依民事訴訟法第七十八
    條判決如主文。
中　　華　　民　　國　　96　　年　　5 　　月　　2 　　日
                  家事法庭    法　官　簡賢坤
以上正本係照原本作成
如對本判決上訴須於判決送達後廿日內向本院提出上訴狀
中　　華　　民　　國　　96　　年　　5 　　月　　2 　　日
                              書記官　林錦源
